臺灣高等法院臺中分院民事判決　九十三年度重家上字第一號
　　　上　訴　人　丙○○
　　　　　　　　　乙○○
　　　　　　　　　甲○○
　　　　　　　　　癸○○
　　　被　上訴人　辛○○
　　　　　　　　　壬○○
　　　　　　　　　己○○
　　　　　　　　　戊○○
　　　　　　　　　丁○○
　　　　　　　　　庚○○
右當事人間請求分割遺產事件，上訴人對於民國九十三年三月十九日臺灣苗栗地方法
院九十年度重家訴字第一號第一審判決提起上訴，本院於九十三年八月三日言詞辯論
終結，判決如下：
　　　主　　　文
上訴駁回。
第二審訴訟費用由上訴人負擔。
　　　事實及理由
一、被上訴人主張：兩造為被繼承人何鼎水之子女，何鼎水於民國九十年一月二十九
　　日逝世，兩造均為其繼承人。何鼎水遺有如原審判決附表一所示之土地及建物，
　　業經兩造於九十年七月二十辦理繼承登記在案，並有現金新臺幣（下同）一百十
　　七萬零七百元，現由上訴人癸○○保管中。另何鼎水於九十年六月止，在萬泰商
　　業銀行苗栗分行000000000000帳號（原苗栗市信用合作社0000
　　000000000號帳號）帳戶內有存款一千七百四十九元，同分行0000
　　00000000帳號（原苗栗市信用合作社0000000000000帳號
　　）帳戶內有存款二百九十八元，在台灣銀行苗栗分行000000000000
　　帳號帳戶內有存款一千零六元。再上訴人丙○○曾向何鼎水借貸一百四十萬元，
　　又因長子常需索錢財，恐侵害其他繼承人之權利，且因上訴人乙○○當時在台汽
　　公司上班，為公務員，較得其信任，乃將六百萬元（下稱系爭六百萬元）交付上
　　訴人乙○○保管，何鼎水對丙○○、乙○○各有一百四十萬元、六百萬元之債權
　　，此部分均為何鼎水之遺產，兩造均可繼承。兩造繼承人迄今無法協議分割遺產
　　，繼承人間並無不為分割之協議，亦無法律或遺囑禁止分割之事實，爰依民法第
　　一千一百六十四條前段之規定，求為命將何鼎水所遺上開不動產，分歸兩造各按
　　應有部分十分之一比例保持分別共有，將何鼎水所遺上開現金及債權，均按十分
　　之一比例分配予兩造之判決等語（原審就被上訴人請求分割上開不動產、現金、
　　存款債權部分為上訴人敗訴判決，未據上訴人聲明不服；就請求分割何鼎水對丙
　　○○一百四十萬元債權部分為上訴人勝訴判決，未據被上訴人聲明不服，均已確
　　定，本院僅就請求分割何鼎水對乙○○六百萬元債權部分為論述）。並答辯聲明
　　：駁回上訴。及補充陳述：由八十八年十一月二十一日家族聚會照片可知（該照
　　片係被上訴人己○○由美國帶回之相機，因未調整相機日期，故照片上顯示之日
　　期較台灣少一天），當時有十多名親友在場，且客廳與餐廳係相連，並無隔間，
　　何鼎水要求證人林正大書寫收據時，其他人不可能不知道。再林正大雖不會講客
　　家話，何鼎水雖不會說閩南話，然雙方係以國語溝通，並無溝通不良情形，況如
　　收據有與何鼎水意思不同時，其應當會要求修改，且當時係有多名家族成員在場
　　，收據亦交給由美國回來之己○○保管，其用意是將六百萬元交付乙○○保管之
　　事在家族內公開，以免其他繼承人權利遭損害，該收據內容不至於與何鼎水之意
　　思相左，亦非贈與乙○○之意思，上訴人如主張係贈與，則應負舉證責任等語。
二、上訴人則以：系爭六百萬元係何鼎水生前於八十八年十一月二十一日贈與上訴人
    乙○○，乙○○於受領後，即將該款存入銀行，並以所生孳息按月匯入何鼎水之
    帳戶，作為其生活費用，且書立收據為證，被上訴人竟將之虛構為保管債權，並
    請求分割，顯無理由。再上訴人雖曾於九十年三月二十六日向國稅局申報曾於八
    十八年十月十三日由何鼎水設於台灣銀行之存款帳戶轉帳受贈六百萬元，經國稅
    局依遺產及贈與稅法第十五條第一項第二款規定併入遺產總額，並依該法徵稅，
    惟其係以「十九、其他現金六百萬元之形式」列入遺產總額核計遺產稅，即係因
    法定徵稅之原因列入完稅證明，並非現實遺產等語，資為抗辯。並上訴聲明：(一)
    原判決主文第四項：兩造之被繼承人何鼎水對上訴人乙○○之債權金六百萬元，
    按如附表二所示比例分配予兩造之判決，應予廢棄。(二)前項廢棄部分，被上訴人
    在第一審之訴駁回。並補充陳述：何鼎水於六十九年六月四日將甲○○、乙○○
    名下之不動產出售予訴外人未獻、王美女、許丁等人，系爭六百萬元是以前開
    出售土地的錢贈與乙○○等語。
三、經查，何鼎水生前於八十八年十月十三日，以由台灣銀行苗栗分行000000
　　000000帳號帳戶轉帳六百萬元之方式交付系爭六百萬元予乙○○，並於八
　　十八年十一月二十一書立收據一紙，該紙收據目前仍由己○○保管中之事實，有
　　台灣銀行苗栗分行九十二年金月二十日苗栗營字第09200030651號函及所附存提
　　款明細資料、收據影本等件在原審卷可稽（見原審卷(二)第四十六、四十九頁），
　　且為上訴人所不爭，堪信為真實。至被上訴人主張系爭六百萬元係何鼎水生前交
　　由乙○○保管，何鼎水對乙○○有六百萬元之債權一節，則為上訴人否認，辯稱
　　系爭六百萬元係何鼎水所贈與等語，是本件所應審究者為系爭六百萬元是否何鼎
　　水贈與乙○○？
(一)、按當事人主張有利於己之事實者，就其事實有舉證之責任，民事訴訟法第二百七
　　十七條定有明文。經查，前開收據上係記載：「本人於八十八年十月十五日收到
　　何鼎水先生金額六百萬元，並將其存入銀行，其所生孳生之利息，按月匯入何鼎
　　水先生之帳號，恐口說無憑，特立此據。」等語，有收據影本在原審卷可稽，其
　　上並無贈與之字樣，難據為何鼎水係基於贈與而交付系爭六百萬元之證據，是上
　　訴人自應就其抗辯系爭六百萬元是何鼎水贈與一節負舉證責任。
(二)、上訴人係以上訴人丙○○在本院之陳述及贈與稅申報書、何鼎水於六十九年六月
    四日出售乙○○及甲○○名下土地之「土地持分買賣契約書」等件為系爭六百萬
    元係贈與之證據。經查：(1)姑不論丙○○與乙○○係共同被告，並均對原審判決
    聲明不服，其立場相同，自難期其為不利於乙○○之陳述，惟縱認其陳述立場並
    無偏頗，然其在本院陳述：「八十八年十月二十一日當天是家族聚會，我爸爸打
    電話叫我到乙○○家裡聚會，吃中飯以前，我父親告訴我說六百萬元要送給乙○
    ○，當時只有我們二人在場，吃中飯的時候寫單據，我父親說年紀大了沒有收入
    ，六百萬元的利息要給他當作生活費，所以當場寫這張收據。當時只有我父親、
    我、乙○○、林正大四個人在場。」等語（見本院卷第四十六頁），亦核與證人
    即受託書寫上開收據之林正大（被上訴人庚○○之夫）在原審證稱：「（問：對
    於卷內收據有無見過﹖〔提示並告以要旨〕）這是我代替岳父何鼎水的，是在八
    十八年十一月二十一日在乙○○的家裡寫的，丙○○、乙○○都在，當時是因為
    何鼎水已經年邁，他有一筆金額陸佰萬想找人代管，就找乙○○代管，收據是因
    為何鼎水要求要寫，天家推薦我寫，我並沒有看到那筆款項，我聽到何鼎水說是
    代管這筆款項。」、「當時兄弟姊妹的感情不錯，這張收據是因為何鼎水要求要
    有這樣的形式，所以字句上並未斟酌，因為我並不專業，所以就幫他寫收據。」
    等語（見原審卷(二)第九、十頁）相佐，於上訴人進一步舉證證明前，自難僅據丙
    ○○之陳述為有利於上訴人之認定。(2)再上訴人雖再提出贈與稅申報書影本一份
    為據，惟該贈與稅申報書係乙○○單方填寫向國稅局申報之文件，其申報日期為
    九十年三月二十六日，距乙○○受領系爭六百萬元（八十八年十月十三日轉帳）
    已逾一年五個月，且係於何鼎水過世後，兩造間已就如何分配遺產有爭執而互寄
    存證信函時所為，有后里郵局九十年二月十九日第二十號及同三月一日第二十八
    號存證信函、苗栗南苗郵局九十年三月十四日第六十五號存證信函影本各一份在
    原審卷可稽（見原審卷(一)第十四－十七頁），被上訴人並曾向台中市太平市調解
    委員會聲請調解，經定期於同年三月三十日進行調解，惟因上訴人未到庭調解不
    成立一節，亦有調解不成立證明書影本一份在原審卷為證（見原審卷(一)第十八頁
    ），是自難僅據乙○○事後單方面所為之上開申報行為，據為系爭六百萬元係贈
    與之證據。(3)末查，何鼎水固曾於六十九年六月四日以甲○○及乙○○共同代理
    人之身分，將其二人名下所有坐落苗栗縣苗栗段七三六－一三、七三六－四二、
    七三六－四三、七三六－四四地號所有權應有部分出售予宋獻、王美女、許丁
    等人，惟其買賣總價款僅為二百十四萬元一節，有土地持分買賣契約書影本一份
    在本院卷可稽（見本院卷第六十一頁），該金額遠低於系爭六百萬元，且所出售
    者既為乙○○及甲○○名下之不動產，出售所得款應非全屬乙○○所有，上訴人
    辯稱系爭六百萬元是因何鼎水出售前開不動產所，而將賣土地款贈與乙○○，自
    無可採。此外，上訴人就系爭六百萬元係何鼎水贈與乙○○一節，並未另舉他證
    以實其說，所辯自難採信，被上訴人主張何鼎水對乙○○有六百萬元之債權，由
    兩造共同繼承之事實，堪信為真。
四、按繼承人有數人時，在分割遺產前，各繼承人對於遺產全部為公同共有；繼承人
    得隨時請求分割遺產，但法律另有規定或契約另有訂定者，不在此限，民法第一
　　千一百五十一條、第一千一百六十四條分別定有明文，是除法律另有規定或契約
　　另有訂定者外，繼承人自得以請求分割之方式終止因繼承而來之公同共有關係。
　　再按公同共有物分割之方法，除法律另有規定外，應依關於共有物分割之規定；
　　又共有物之分割，依共有人協議之方式行之，分割之方法不能協議決定者，法院
　　得因任何共有人之聲請，以原物分配於各共有人或變賣共有物，以價金分配於各
　　共有人，民法第八百三十條第二項、第八百二十四條第一、二項分別定有明文。
　　經查，兩造對何鼎水之遺產並未約定不為分割，亦無法律或遺囑禁止其分割等情
　　，兩造既就遺產之分割無法達成協議，被上訴人依前開規定，請求將上開債權各
　　按應繼分十分之一比例分配予兩造，核屬有據，應予准許。原審因而為被上訴人
　　勝訴判決，核無不合，上訴論旨指摘原審判決此部分不當，求予廢棄改判，為無
　　理由，應予駁回。
五、本件事證已臻明確，兩造其餘舉證及攻擊防禦方法，對判決結果不生影響，不予
    一一論列。
據上論結，本件上訴為無理由，依民事訴訟法第四百四十九條第一項、第七十八條、
第八十五條第一項前段，判決如主文。
中　　　華　　　民　　　國　　九十三　　年　　　八　　　月　　 十七　　 日
~B1民事第七庭審判長法　官　簡清忠
~B2　　　　　　　　法　官　盧江陽
~B3　　　　　　　　法　官　陳賢慧
右為正本係照原本作成。
如對本判決上訴，須於收受判決送達後二十日內向本院提出上訴書狀，其未表明上訴
理由者，應於提出上訴後二十日內向本院提出上訴理由書(須按他造人數附具繕本)。
上訴時應提出委任律師為訴訟代理人之委任狀。具有民事訴訟法第四百六十六條之一
第一項但書或第二項之情形為訴訟代理人者，另應附具律師及格證書及釋明委任人與
受任人有該條項所定關係之釋明文書影本。
~B 　 　　　　　　書記官　瑞芳
中　　　華　　　民　　　國　　九十三　　年　　　八　　　月　　 十八　　 日
                                                                        Ｂ
